【裁判字號】    99,台上,5138
【裁判日期】    990819
【裁判案由】    偽造文書
【裁判全文】
最高法院刑事判決            九十九年度台上字第五一三八號
上  訴  人  甲○
選任辯護人  張瑞倫律師
            羅瑩雪律師
            張  權律師
上列上訴人因偽造文書案件，不服台灣高等法院中華民國九十六
年十一月十三日第二審判決（九十六年度上訴字第二二四八號，
起訴案號：台灣台北地方法院檢察署九十五年度偵續字第七二號
），提起上訴，本院判決如下：
    主  文
原判決關於甲○部分撤銷，發回台灣高等法院。
    理  由
本件原判決認定胡獻昂前與胡朱斐育有子女丙○○、胡宏亮、乙
○○、丁○○四人，嗣胡獻昂娶胡陳玉英為配偶，胡宏亮之配偶
即上訴人甲○，於民國九十三年間見胡獻昂已九十九歲，罹患老
人失智症而記憶嚴重喪失，且無法自理生活，為免胡獻昂死亡後
之遺產為其他繼承人共同繼承，竟基於意圖為自己不法所有之概
括犯意，以將胡獻昂所有帳戶集中管理為由，向不知情之胡陳玉
英騙取由其保管之胡獻昂存摺、印章，先於九十三年六月二十三
日持上開存摺及印章，至台灣土地開發信託投資股份有限公司（
下稱台開公司），偽以胡獻昂名義填寫取款條，並蓋用胡獻昂之
印章而偽造私文書，持向不知情之台開公司承辦人員提領款項，
使該承辦人員陷於錯誤，而將胡獻昂帳戶內之新台幣（下同）一
百九十八萬六千七百五十六元交付與上訴人，上訴人取得上開款
項後將之轉匯入其自己之帳戶內。上訴人又於九十三年六月三十
日，以相同之方式至合作金庫提領得三百十二萬五千九百四十三
元，將之轉帳至其所有之帳戶內。上訴人另於九十三年八月二十
六日，至合作金庫及台開公司分別提領三百八十二萬四千六百四
十七元及一百四十九萬一千三百三十元，並轉帳三百八十二萬四
千五百九十七元及一百四十九萬一千三百三十元至其自己帳戶內
。上訴人為掩飾上開犯行而於九十三年九月十日，聯絡不知情之
汪李淑芬、周劉富民為見證人，而汪李淑芬之女汪曉君律師基於
偽造文書之不確定故意，並與上訴人基於共同之犯意聯絡，由上
訴人支付汪曉君三萬元代價，而汪曉君見胡獻昂罹患失智症，既
無口述遺囑內容，且胡獻昂無指定見證人之行為能力，亦無法辨
識書寫文字內容之含義，仍由上訴人片面口述遺囑內容，由汪曉
君逕行代筆書立胡獻昂之遺囑，再由無行為能力之胡獻昂及不知
情之胡陳玉英於其上簽名，內容略為：將胡獻昂所有現金一千零
四十一萬六千零二十七元，及每半年領得之國軍退除役官兵俸金
全部，暨存於台北螢橋郵局帳戶內款項全數分配與胡陳玉英。嗣
另再重新書立胡獻昂遺囑更改其內容為：台北螢橋郵局帳戶內款
項全數分配與胡陳玉英，再由無行為能力之胡獻昂及不知情之胡
陳玉英於其上簽名。上訴人與汪曉君繼在未經胡陳玉英之同意，
及未經胡陳玉英口述遺囑內容，暨未指定見證人之情形下，逕於
同時預立胡陳玉英之遺囑，將胡陳玉英所有之土地、房屋、現金
一千二百九十二萬四千六百二十三元、台北螢橋郵局之款項全部
，僅由上訴人及其子胡榮華共同繼承，再由不知情之胡陳玉英於
其上簽名而共同連續偽造私文書，使上訴人及其子胡榮華最終得
以獲得胡獻昂之全部財產，足生損害於前述之機構及胡獻昂、胡
陳玉英、胡獻昂其餘法定繼承人丙○○、乙○○、丁○○等人。
上訴人於上開遺囑書立完成後，始於九十三年十月十一日，將其
帳戶內之一千零四十一萬六千零二十七元轉帳至胡陳玉英之帳戶
。嗣胡獻昂於九十四年一月十四日死亡，其子丙○○發現胡獻昂
之存款短少甚鉅，上訴人復向胡獻昂之其餘繼承人提示上開偽造
之遺囑，始知悉上情等情。因而撤銷第一審關於上訴人部分之判
決，改判論處上訴人共同連續行使偽造私文書，足以生損害於他
人罪刑，固非無見。
惟查：(一)、有罪之判決書，對被告有利之證據不採納者，應說明
其理由，為刑事訴訟法第三百十條第二款所明定。故有罪判決書
對於被告有利之證據，如不加採納，必須說明其不予採納之理由
，否則即難謂無判決不備理由之違誤。是事實審法院應於審判期
日就被告否認犯罪所為有利之辯解事項與證據，予以調查，而於
有罪判決理由內詳加論列，否則率行判決，即屬於法有違。原判
決認定上訴人有前揭犯行，係以胡獻昂於九十三年二月間，即因
失智症而無法處理自己財產之事實，業據胡獻昂在行政院國軍退
除役官兵輔導委員會台北榮民總醫院（下稱台北榮民總醫院）住
院時，曾會診胡獻昂之神經內科醫師陳昌明證述明確，並有台北
榮民總醫院胡獻昂當時之病歷影本附卷可證，而丙○○亦證稱：
胡獻昂於九十三年間已為失智現象，無行為能力（原判決第四頁
第三十一行至第五頁第二十二行）等情，為其主要論據之一。然
台灣台北地方法院檢察署檢察官就上訴人本件被訴相關事實，曾
以九十四年度偵字第一四二二七號不起訴處分書對上訴人為不起
訴處分，其於不起訴處分書理由三、(二)記載：經查告訴人丙○○
等指胡獻昂生前患有老人失智症，記憶喪失，對於遺產之處理應
無自主能力一節，經向台北榮民總醫院函詢結果，雖覆稱胡獻昂
於九十三年一月十五日至同年二月二十七日，在該院感染科住院
治療肺炎及尿路感染時，曾於同年二月十一日會診神經內科，根
據病歷記載胡獻昂已罹患失智症多年，當時檢查已呈現重度失智
狀態，應當無法辨識家人或親友，無法辨識書寫文字，亦無書寫
能力，處於智力嚴重退化狀態，屬於重度老人失智症等情，有該
院九十四年九月二十三日北總企字第０九四００四一七八九號函
附卷可參。然徵諸證人王梅雀結證稱：伊係胡陳玉英及胡獻昂生
前之看護，伊於九十三年間受胡陳玉英僱用照顧胡獻昂，當時胡
獻昂之意識清楚，還不時與伊開玩笑，心情好時會要求出去走走
，胡獻昂會寫字但字跡較草，胡獻昂本來要請外勞看護，但資格
不符，因此醫生診斷時病歷所記載病情較實際嚴重，事實上胡獻
昂並未失智而無法辨識親人，且於立遺囑前一日，伊曾詢問胡獻
昂是否通知子女到場，胡獻昂僅搖頭，伊即不敢再多言，立遺囑
當天伊亦在場，胡獻昂確實意識清楚等情。而參酌王梅雀長期照
料胡獻昂之生活起居，其對胡獻昂之健康狀況自極明瞭，其證詞
又查無偏頗而有虛構之虞，而告訴人丙○○等平日未與胡獻昂同
居生活，對於胡獻昂之實際病況自不若胡陳玉英及王梅雀清楚，
王梅雀證述各情自堪採信。況徵諸證人王黃水仙、胡榮華、胡宏
亮、曾慶美、胡月華等人均證稱：胡獻昂生前意識清楚，雖較無
法言語，但仍能認人、寫字，並以肢體動作表達意思等情，堪認
胡獻昂於簽立遺囑時應尚非處於重度失智，而完全喪失意識之狀
態，上訴人、胡陳玉英既係受胡獻昂之授權處理存款，自難認有
偽造文書及詐欺犯行（九十四年度偵字第一四二二七號卷第一○
七頁）等情，是否屬實？而苟台灣台北地方法院檢察署檢察官九
十四年度偵字第一四二二七號不起訴處分書，於理由欄三、(二)論
斷說明之上開各情俱屬事實，則上訴人是否有檢察官所指之犯行
，即尚非全無疑義，仍待調查釐清論述說明。而上情與本件事實
如何及如何為法律之適用攸關，自應詳予調查研求論述說明。乃
原審就上情未詳予調查釐清，復未說明上開各情何以不能為有利
於上訴人論斷之理由，致上訴意旨得據以指摘，其查證未盡且理
由欠備，遽行判決，難昭折服。(二)、犯罪事實應依證據認定，有
罪之判決書，應於理由內記載認定犯罪事實所憑之證據及其認定
之理由，否則即有理由不備之違法。原判決於事實欄認定記載：
上訴人基於意圖為自己不法所有之概括犯意，以將胡獻昂所有帳
戶集中管理為由，向不知情之胡陳玉英騙取由其保管之胡獻昂存
摺、印章，先後於九十三年六月二十三日、同年月三十日、九十
三年八月二十六日，以偽造胡獻昂名義取款條之方式，詐領得如
原判決事實欄所載之款項等情，為上訴人所否認，乃原判決未說
明其為上開認定記載，所依憑之證據及理由為何，其理由欠備，
遽行判決，已有未合。又胡陳玉英於檢察官偵查中先後供稱：「
（胡獻昂的印章是交給你保管？）是。因為我不識字，我有叫甲
○陪我去銀行領錢出來。胡獻昂生前叫我將存款領出來集中在一
起」（九十四年度偵字第一四二二七號卷第五十頁），「（妳為
何去台開公司提領胡獻昂的存款？）是他（即胡獻昂）交待我，
他說定存的錢都快要到期，他就（叫）我把錢通通放在一起，…
…我又不識字，所以我就叫甲○幫我們存，……甲○她把所有的
錢都存在我的帳戶，然後我就拿帳戶給胡獻昂看，胡獻昂就點點
頭」（九十五年度偵續字第七十二號卷第十七頁），「（甲○去
台開領這二筆錢時妳是否知道？）我知道」，「（甲○如何告訴
妳她要領這二筆錢的？）甲○講說這二筆錢要併在一起，比較不
會忘掉，她弄好後就拿給我保管，我有給老先生（即胡獻昂）看
，他就點點頭」（同上卷第三十九頁）等情，是否係屬事實？而
苟胡陳玉英於檢察官偵查中上開先後供述各情俱屬事實，則上訴
人是否有原判決事實欄所載之上開犯行，即尚非全無疑義，仍待
調查釐清論述說明。而上情與本件事實如何及如何為法律之適用
攸關，自應詳予調查研求論述說明。乃原審就上情未詳予調查釐
清，復未說明胡陳玉英上開供述各情，其何以不能為有利於上訴
人論斷之理由，致上訴意旨得據以指摘，其查證未盡且理由欠備
，遽行判決，尚嫌速斷，其審理猶有未盡，亦有未洽。(三)、有罪
之判決書，應於理由內記載認定犯罪事實所憑之證據及其認定之
理由，為刑事訴訟法第三百十條第一款所明定。故有罪之判決書
，對於證據之具體內容，及法院本於如何之經驗法則、論理法則
或其他證據法則，而為合理判斷證據之價值及證明力，並定其取
捨與所形成之心證，均應詳為闡析論敘，載明於理由內。否則即
屬判決不載理由，其判決當然為違背法令。原判決認定上訴人有
前揭犯行，係以上訴人將如原判決事實欄所載款項匯入自己之帳
戶內，未經取得胡陳玉英同意之事實，業據胡陳玉英於第一審審
理中供稱：當時並不知道上訴人將款項匯入她的帳戶，伊並不知
胡獻昂如何告訴上訴人等情明確。雖上訴人於第一審審理中企圖
干擾而誘導胡陳玉英為不同之供詞，惟經第一審制止後，胡陳玉
英仍供稱：事先並不知上訴人將款項匯入伊帳戶內。依第一審直
接審理所見聞，應可認定胡陳玉英於第一審審理中所陳為可信，
則胡陳玉英於警詢中證稱：伊已授權上訴人處理上開事宜等語，
尚難採為有利於上訴人論斷之依據（原判決第四頁第十四至二十
行）等情，為其主要論據之一。然稽諸第一審審理筆錄之記載，
即「甲○在旁一直干擾胡陳玉英發言，……審判長諭知甲○：『
再講一次話干擾胡陳玉英，本院將依法院組織法把你移送，現在
就是現行犯』，審判長問胡陳玉英：『你是否知道甲○把所有的
錢都轉到他的帳戶內？』，胡陳玉英答：『知道』；審判長問：
『是事先知道還是事後知道？』，胡陳玉英答：『事先知道』；
審判長問：『你的說詞又改了？』，胡陳玉英答：『有的知道』
；審判長問：『你之前都說不知道，現在又說知道，到底你事前
是知道還是不知道？』，胡陳玉英答：『我也很怕忘記』；審判
長問：『甲○在六月把所有的錢，放在他的帳戶內，這件事情你
事先知道嗎？』，胡陳玉英答：『我不知道』；審判長問：『當
時胡獻昂是否有叫甲○把所有的錢都放在他的帳戶內幫忙保管？
』，胡陳玉英答：『獻昂跟他怎麼講，我不知道』」（第一審卷
第二０八至二０九頁）等情，胡陳玉英前後供述各情是否不盡一
致，並與原判決上開論述說明不盡相符，乃原判決就上情未詳細
說明其為如何斟酌取捨形成心證之理由，逕擷取胡陳玉英不盡明
確供述之片段，即認上情係第一審依直接審理所見聞，堪認胡陳
玉英於第一審審理中所陳為可信，並以上情為不利於上訴人認定
之依據，其查證未盡且理由欠備，遽行判決，尚有未合。(四)、有
罪判決所記載之事實及理由，暨判決理由間之說明，前後均須互
相一致，復須與卷內之證據資料相適合，否則即屬判決理由矛盾
之違法。原判決於事實欄認定記載：上訴人為掩飾上開犯行而於
九十三年九月十日，聯絡不知情之汪李淑芬、周劉富民為見證人
，汪李淑芬之女汪曉君律師基於偽造文書之不確定故意，並與上
訴人基於共同之犯意聯絡，由上訴人支付汪曉君三萬元代價，而
汪曉君見胡獻昂罹患失智症，既無口述遺囑內容，且胡獻昂無指
定見證人之行為能力，亦無法辨識書寫文字內容之含義，仍由上
訴人片面口述遺囑內容，由汪曉君逕行代筆書立胡獻昂之遺囑，
再由無行為能力之胡獻昂及「不知情之胡陳玉英於其上簽名」（
原判決第二頁第十五至二十三行）；於理由欄論述說明：核上訴
人所為係犯刑法第二百十六條、第二百十條之行使偽造私文書罪
，……上訴人與汪曉君利用不知情不識字之胡陳玉英簽名，為間
接正犯（原判決第十頁第三十一行至第十一頁第六行）等情，係
依憑胡獻昂遺囑影本二份（原判決第四頁第十行），為其依據。
然稽諸卷附胡獻昂之遺囑影本，其內是否均無胡陳玉英之簽名（
九十五年度偵續字第七十二號卷第四十七至四十八頁、第五十一
至五十二頁）。原判決於事實欄所為之上開認定記載，與其援引
胡獻昂遺囑內所載之情形不盡相符，逕以上情為不利於上訴人之
認定，尚有未洽。(五)、已受請求之事項未予判決者，其判決當然
違背法令，刑事訴訟法第三百七十九條第十二款定有明文。本件
檢察官於起訴書除指上訴人有原判決事實欄所載之犯行外，並另
指稱：上訴人與胡陳玉英基於意圖為自己不法所有之概括犯意聯
絡…，由甲○將上開盜領存款轉帳至胡陳玉英名下，惟其仍不滿
足，復於九十三年十月二十六日前往螢橋郵局，以相同方式，將
胡獻昂帳戶內之存款二百零四萬九千七百二十九元盜領一空，足
生損害於胡獻昂（起訴書第二頁第十一至十三行）等情，而原判
決僅就上訴人被訴如原判決事實欄所載之犯行予以審理外，其對
於檢察官所指上訴人於九十三年十月二十六日涉犯之上開部分，
則未於理由欄說明上訴人被訴上開部分，是否有檢察官所指之犯
行，及其就上開部分如何為法律上評價之理由，難謂無已受請求
之事項未予判決之違法。上訴人上訴意旨指摘原判決關於其部分
不當，尚非全無理由。按第三審法院應以第二審判決所確認之事
實為判決基礎，刑事訴訟法第三百九十四條第一項前段定有明文
。原判決上述之違背法令，影響於事實之確定，本院無可據以為
裁判，應將原判決關於此部分撤銷，發回原審法院更為審判。又
原判決關於上訴人詐欺取財部分，認與其所犯行使偽造私文書部
分，具有牽連犯裁判上一罪之關係，基於審判不可分之原則，應
併予發回，附此敘明。
據上論結，應依刑事訴訟法第三百九十七條、第四百零一條，判
決如主文。
中    華    民    國  九十九  年    八    月   十九   日
                      最高法院刑事第一庭
                          審判長法官  董  明  霈
                                法官  林  茂  雄
                                法官  張  祺  祥
                                法官  林  錦  芳
                                法官  洪  昌  宏
本件正本證明與原本無異
                                      書  記  官
中    華    民    國  九十九  年    八    月  二十六  日
                                                    ｄ

司法院資訊處製作；財團法人民間司法改革基金會備份。
